【裁判字號】    98,交聲,449
【裁判日期】    990113
【裁判案由】    聲明異議
【裁判全文】
臺灣屏東地方法院交通事件裁定         98年度交聲字第449號
聲  請  人  交通部公路總局嘉義區監理所雲林監理站
異  議  人  甲○○
上列異議人因違反道路交通管理處罰條例案件，對於原處分機關
於民國98年4 月17日所為之處分（原處分：雲監裁字第裁72-VP0
000000號），聲明異議，本院裁定如下：
    主  文
本件管轄錯誤，移送臺灣雲林地方法院。
    理  由
一、原處分意旨略以：異議人即受處分人甲○○所有車牌號碼為
    9M-7887 號自用一般小客車，於民國97年4 月26日23時35分
    許，行經屏東縣屏85線與屏83線交岔路口時，因有駕車行經
    有燈光號誌管制之交岔路口闖紅燈之違規事實，經微電腦闖
    紅燈照相機拍得違規照片後，由屏東縣政府警察局交通隊員
    警曾克誠逕行舉發，經查核無訛，乃依道路交通管理處罰條
    例第53條第1 項之規定，裁處罰鍰新臺幣（下同）4,500 元
    等語。
二、聲明異議意旨略以：異議人係因申請農民子女就學獎助學金
    乃設籍於「雲林縣崙背鄉崙前村96號」，惟異議人實際住居
    於「屏東縣潮州鎮○○街157 巷1 號」，舉發違反道路交通
    管理事件通知單並未送達於異議人，又本件在上開車輛過戶
    前，並未清除一切違規紀錄後，始得辦理過戶，此原處分機
    關亦有疏忽，為此不服聲明異議云云。
三、按交通聲明異議案件管轄法院之認定：
  (一)法院受理有關交通事件，準用刑事訴訟法之規定，其處理辦
    法，由司法院會同行政院定之；又本條例之罰鍰基準、舉發
    或輕微違規勸導、罰鍰繳納、向處罰機關陳述意見或裁決之
    處理程序、分期繳納之申請條件、分期期數、不依限期繳納
    之處理、分期處理規定及繳納機構等事項之處理細則，由交
    通部會同內政部定之，道路交通管理處罰條例第89條及第92
    條第4 項分別定有明文。就此規定而言，其意義有三，得
    適用刑事訴訟法者，僅以性質上相同者為限，始得謂準用；
    若性質上不同者，則無準用之餘地。法院受理交通違規案
    件之聲明異議，應優先適用母法授權制訂之法規命令，即道
    路交通案件處理辦法之規定。依道路交通管理處罰條例授
    權制訂之違反道路交通管理事件統一裁罰基準及處理細則，
    若與交通違規事件性質相同者，亦應在適用之範圍內。
  (二)查，聲明異議案件，係受處分人不服同條例第8 條主管機關
    所為之處罰，向法院所提起請求撤銷原處分之程序，性質上
    應屬於救濟程序，尚無疑義（司法院大法官會議第418 號解
    釋參照）。至於刑事訴訟法第5 條之土地管轄，其適用對象
    為法院審理第一審案件之管轄權劃分，並非定救濟程序之法
    院管轄權劃分之標準，此觀諸刑事訴訟法救濟審即第二審管
    轄法院，係向管轄第二審之高等法院為之自明（刑事訴訟法
    第361 條第1 項規定參照）。因此，刑事訴訟法第5 條之土
    地管轄規定，能否適用在救濟程序法院之管轄，頗有疑義。
    就法體系而言，交通違規處罰之主管機關首次管轄權劃分，
    係依違反道路交通管理事件統一裁罰基準及處理細則第25條
    規定，除同條第1 項第1 款至第5 款情形（即一、汽車肇事
    致人傷亡。二、抗拒稽查致傷害。三、汽車駕駛人未領有駕
    駛執照且無法查明其戶籍所在地。四、汽車買賣業或汽車修
    理業違反本條例第五十七條規定。五、汽車駕駛人違反本條
    例第三十五條規定。），係移送行為地處罰機關處理外，在
    以汽車所有人為處罰對象者，移送其駕籍地；以駕駛人為處
    罰對象者，則由駕籍地之處罰機關處理。至於不服主管機關
    所為處罰提起聲明異議之管轄法院，首須視法有無特別明文
    規定，若無，始得依同條例第89條規定準用刑事訴訟法相關
    規定處理之。
  (三)按聲明異議，應以司法狀紙，敘述異議之理由，提出於原處
    分機關為之，原處分機關應於接受異議書狀後5 日內，將該
    案卷宗及有關證物，送交該管地方法院或其分院交通法庭；
    又違反道路交通管理事件，受處分人不服處罰，依法聲明異
    議者，處罰機關應於接受異議狀5 日內，製作不服違反道路
    交通管理事件裁決聲明異議移送書，將案卷及有關證物連同
    聲明異議書狀，送交該管地方法院審理，道路交通案件處理
    辦法第13條及違反道路交通管理事件統一裁罰基準及處理細
    則第65條分別定有明文。法院受理聲明異議既屬救濟程序，
    並非為第一審程序，自應依交通違規行政罰之性質，適用同
    條例或法規命令所定之管轄權，業如前述。前開法規命令既
    已明定受理聲明異議之法院為裁處機關所在地之法院管轄，
    自非同條例或相關法規並無特別規定聲明異議法院管轄權之
    分配。其理如同不服地方法院第一審裁判，提起救濟之管轄
    第二審法院，均係以管轄地方法院之第二審法院定之，並非
    再重新審視行為人之住所地、居所地或犯罪地而定自明。否
    則，救濟法院之管轄，極易隨受處分人住居所變更之時間點
    ，隨時處於不確定之狀況，易形成管轄權消極衝突之情事。
    司法院（74）廳刑一字第550號研究意見、討論意見均漏未
    斟酌此點，於此一併補充，併此敘明。（以上參照臺灣高等
    法院暨所屬法院97年法律座談會刑事類提案第44號審查意見
    及研討結果）。
  (四)是則交通聲明異議案件之受處分人如不服原處分，其聲明異
    議事件應由原處分機關所在地之法院管轄，如繫屬之法院無
    管轄權，自應諭知管轄錯誤。
四、次按「汽車駕駛人之行為有下列情形之一，當場不能或不宜
    攔截製單舉發者，得逕行舉發：．．七、經以科學儀器取得
    證據資料證明其行為違規。．．第一項逕行舉發，應記明車
    輛牌照號碼、車型等可資辨明之資料，以汽車所有人為被通
    知人製單舉發。」、「行為人有本條例之情形者，應填製舉
    發違反道路交通管理事件通知單（以下簡稱通知單），並於
    被通知人欄予以勾記，其通知聯依下列規定辦理：．．四、
    逕行舉發者，應按已查明之資料填註車牌號碼、車輛種類、
    車主姓名及地址，並於通知單上方空白處加註逕行舉發之文
    字後，由舉發機關送達被通知人。」此道路交通管理處罰條
    例第7 條之2 第1 項第7 款、第4 項及違反道路交通管理事
    件統一裁罰基準及處理細則第11條第1 項第4 款分別定有明
    文。由此可知，有關逕行舉發汽車違反道路交通管理事件，
    係以「汽車所有人」為處罰對象。
五、經查：
  (一)系爭車牌號碼為9M-7887 號之自用一般小客車，於97年4 月
    26日下午11時35分，在有燈光號誌管制之交岔路口闖紅燈，
    經微電腦闖紅燈照相機拍得違規照片後，由屏東縣政府警察
    局交通隊員警曾克誠逕行舉發乙節，有卷存採證照片1 幀、
    舉發違反道路交通管理事件通知單1 紙可稽，應可信為真實
    。
  (二)又上開自用一般小客車原所有人為異議人「甲○○」，車籍
    地為「雲林縣崙背鄉崙前村96號」，於97年5 月23日始過戶
    予「吳東慎」，車籍地為「屏東縣潮州鎮○○里○○街157
    巷1 號」等情，亦有卷存汽車車主歷史查詢1 紙可證，是於
    上開違規時間之汽車所有人既係異議人而非吳東慎，則當時
    車籍地應為「雲林縣崙背鄉崙前村96號」，應屬交通部公路
    總局嘉義區監理所雲林監理站所管轄，是原處分機關機關依
    上開違反道路交通管理事件統一裁罰基準及處理細則第25條
    規定，具有交通違規處罰之管轄權（即首次裁罰之權限）。
    準此，原處分機關既具有交通違規處罰管轄權，而本件原處
    分機關所在地並非在本院管轄區內，揆諸前述說明，異議人
    對於原處分聲明異議事件，本院並無管轄權（即審查原處分
    之權限），應諭知管轄錯誤之裁定，並移送有管轄權之法院
    即臺灣雲林地方法院。
六、依道路交通案件處理辦法第13條、道路交通處罰條例第89條
    前段，刑事訴訟法第304 條，裁定如主文。
中    華    民    國    99    年    1     月    13    日
                    交通法庭    法  官  曾吉雄
以上正本證明與原本無異。
如不服本裁定應於收受送達後五日內向本院提出抗告書狀敘述抗
告之理由抗告於台灣高等法院高雄分院。
中    華    民    國    99    年    1     月    13    日
                                書記官  林祥玉

司法院資訊處製作；財團法人民間司法改革基金會備份。
